臺灣高等法院刑事判決　　　　　 94年度重上更(四)字第115號
上　訴　人　臺灣桃園地方法院檢察署檢察官
上　訴　人
即　被　告　甲○○
選任辯護人　謝恩華律師
上列上訴人因被告貪污治罪條例等案件，不服臺灣桃園地方法院
86年度訴字第947號，中華民國90年3月21日第一審判決（起訴案
號：臺灣桃園地方法院檢察署86年度偵字第1593號），提起上訴
，經判決後，由最高法院第四次發回更審，本院判決如下：
    主  文
原判決關於甲○○部分撤銷。
甲○○連續行使偽造私文書，足以生損害於公眾及他人，處有期
徒刑壹年貳月。
偽造關於「臺一線龜山外環線 2K+000~2K+920段道路新闢工程」
之履約保證金保證書乙紙上華僑商業銀行桃園分行之印文肆枚、
蔡紹華之印文貳枚、及蔡紹華之署押貳枚；關於「112線觀音-中
壢5K+478.355~10K+0002 段拓寬改善工程」履約差額保證金保證
書乙紙上華僑商業銀行桃園分行之印文參枚、曾文傑之印文肆枚
（其中一般方形印文貳枚，姓名條章貳枚）；關於「省公路局一
工處第四公務段辦公大樓改建工程」履約差額保證金保證書乙紙
上華僑商業銀行桃園分行之印文參枚、曾文傑之印文肆枚（其中
一般方形印文貳枚，姓名條章貳枚）；關於「省公路局一工處第
三公務段辦公室新建工程」差額保證金保證書乙紙上華僑商業銀
行桃園分行之印文參枚、曾文傑之印文參枚、曾文傑之署押貳枚
，均沒收。
    事  實
一、甲○○係桃園縣桃園市○○○路○段6號 20樓之2「永謙營造
    股份有限公司」（下稱永謙公司）之負責人，負責永謙公司
    之經營。永謙公司自民國（下同）79年間起，因資金緊絀，
    亟須現金週轉，甲○○為免支付承攬台灣省交通處公路局第
    一區工程處（下稱省公路局一工處）多項工程應繳之履約保
    證金之利益，並欲取回已繳納之押標金，竟基於概括犯意，
    而為下列犯行：
(一)永謙公司於79年10月19日與台灣省交通處公路局第一區工程
    處簽約承攬該處新工股所發包之「臺一線龜山外環線2K+000
    ~2K+920 段道路新闢工程」。並於該項工程招標時按規定繳
    納押標金新台幣（下同）750 萬元後，甲○○竟利用工程合
    約書附件關於: 【得標廠商依約應繳納之履約保證金（各工
    程之工程款百分之10以上），得以主辦工程機關認可之銀行
    所出具之保證金保證書或差額保證書換抵】之約定，於79年
    12月間，在某不詳地點，利用不知情之刻印店人員偽刻「華
    僑商業銀行桃園分行」之印章，及當時該行董事長「蔡紹華
    」印章各1 枚，繼於當月21日偽蓋前揭印章於華僑商業銀行
    桃園分行之履約保證金保證書上，偽造完成華僑商業銀行同
    意擔保前開工程之保證責任之私文書後（其上蓋用華僑商業
    銀行桃園分行之印文4枚、蔡紹華之印文2枚及蔡紹華之署押
    2枚)，並利用疏於確實對保之不知情偽造之省公路局一工處
    務室出納胡金成（經本院前審判處無罪確定）在對保欄內核
    章後，偽造業已完成對保事宜之文書後，再轉交會計部門審
    核，致承辦人員陷於錯誤予以核准換抵應繳之保證金000000
    00元，並申請發還前揭充作保證金之押標金（押標金原可充
    作履約保證金），會計部門並製作支出傳票，通知出納部門
    於同月27日交付保證金750萬元，使永謙公司因而獲有免付
    上開保證金之利益，足以生損害於華僑商業銀行桃園分行、
    蔡紹華及省公路局一工處。
(二)民國82年12月17日、83 年7月26日，永謙公司與省公路局一
    工處簽約承攬「112線觀音-中壢 5K+478.355~10K+0002段拓
    寬改善工程」、「省公路局一工處第四公務段辦公大樓改建
    工程」，並分別繳納押標金1千萬元、3百萬元後，甲○○復
    以相同方法，在某不詳地點，利用不知情之刻印店人員偽刻
    「曾文傑」之印章及姓名條章各1 枚充當華僑商業銀行桃園
    分行之經理，繼而偽蓋前開華僑商業銀行桃園分行及曾文傑
    之印章及姓名條章於履約差額保證金保證書上，偽造完成華
    僑商業銀行桃園分行同意擔保前開工程之保證責任之私文書
    後《其中「112線觀音-中壢5K+478.355~10K+000段拓寬改善
    工程」履約差額保證金保證書乙紙上，蓋用華僑商業銀行桃
    園分行之印文3枚、曾文傑之印文4枚(其中一般方形印文2枚
    ，姓名條章2枚)，關於「省公路局一工處第四公務段辦公大
    樓改建工程」履約保證金保證書乙紙上，蓋用華僑商業銀行
    桃園分行之印文3枚、曾文傑之印文4枚（其中一般方形印文
    2枚，姓名條章2枚）》，並利用疏於確實對保之不知情偽造
    之省公路局一工處務室出納胡金成在對保欄內核章後，偽造
    業已完成對保事宜之文書後，再轉交會計部門審核，致承辦
    人員陷於錯誤准予換抵「112線觀音-中壢5K+478.355~10K+0
    002段拓寬改善工程」應繳納之保證金 00000000元，及「省
    公路局一工處第四公務段辦公大樓改建工程」應繳納之保證
    金 0000000元，並申請發還前揭充作保證金之押標金（押標
    金原可充作履約保證金），會計部門並製作傳票通知出納部
    門於 83年1月4日交付保證金1千萬元、83年9月5日交付保證
    金3 百萬元，使永謙公司因之獲有免付上開保證金之利益，
    足以生損害於華僑商業銀行桃園分行、曾文傑及省公路局一
    工處。
(三)永謙公司於85 年4月29日與省公路局一工處簽約承攬「省公
    路局一工處第三公務段辦公室新建工程」，於繳納押標金 3
    50萬元後，因尚須補繳 0000000元之保證金，甲○○基於前
    開犯意，續於 85年5月15日偽蓋「華僑商業銀行桃園分行」
    及經理「曾文傑」之印章於差額保證金保證書上，偽造完成
    華僑商業銀行桃園分行同意承擔 0000000元之履約保證責任
    之私文書後（其上蓋用華僑商業銀行桃園分行之印文 3枚、
    曾文傑之印文3枚、曾文傑之署押2 枚)，以永謙公司名義持
    向省公路局一工處新工股抵繳差額保證金（未申請發還押標
    金），待該保證書轉交出納部門辦理對保手續時，甲○○並
    利用疏於確實兌保之不知情偽造之省公路局一工處務室出納
    胡金成在兌保欄內核章後，偽造業已完成對保事宜之文書後
    ，再轉交新工股逐級核章，並送至會計室存查，致承辦人員
    陷於錯誤核准以前開偽造之差額保證金保證書抵繳履約保證
    金，使永謙公司因之獲有免付上開保證金之利益，足以生損
    害於華僑商業銀行桃園分行、曾文傑及省公路局一工處。
二、案經甲○○向台灣桃園地方法院檢察署自首及法務部調查局
    臺北縣調查站（以下簡稱臺北縣調查站）移送台灣桃園地方
    法院檢察署檢察官偵查起訴。
    理  由
一、訊據上訴人即被告甲○○供承係永謙公司負責人，對於永謙
    公司於前開時間承攬省公路局一工處上揭四項工程後，由其
    偽造華僑商業銀行桃園分行出具之履約保證書，以永謙公司
    名義，持以換抵應繳納之保證金，另該4 項工程除「省公路
    局一工處第三公務段辦公室新建工程」，僅以保證書補足應
    納之保證金而未申請退還充作保證金之押標金外，其餘均有
    申請退還押標金等各情均坦承不諱。雖被告甲○○辯稱：伊
    固有偽造不實之銀行履約保證書，向省公路局一工處領回已
    繳之保證金，或藉以免付保證金，惟並無詐騙之意圖，因依
    「台灣省各機關營繕工程投標須知及附件」第23條規定：「
    履約保證金及差額保證金得於工程完成百分之25、50、75及
    正式驗收合格後，分 4期各以百分之15、25、40無息退還」
    ，伊可依工程進度請求返還保證金，且事實上前開工程進行
    順利，均業經主辦機關結算驗收，112線觀音-中壢5K+478.3
    55~10K+000段工程亦經驗收，第一區工程處第三工務段辦公
    室新建工程，已完成百分之86，第四公務段辦公大樓改建工
    程已按進度完成百分之96，有各工程營繕工程結算驗收證明
    書及竣工初驗申請函、工程估驗款計價表等資料可按，足見
    永謙公司向第一工程處所承包之工程均已依約履行，並未使
    公路局或華僑商業銀行桃園分行受實際之損害。本案均係伊
    一人獨立所為，胡金成及乃妻魏玉娟均不知情，胡金成確遭
    伊矇騙始為不實之對保，且伊係屬自首云云為辯。惟查：
(一)永謙公司於前開時間承攬省公路局一工處四項工程後，均係
    由被告甲○○偽造華僑商業銀行桃園分行之履約保證書，以
    永謙公司名義，換抵應繳納之保證金，其中除「省公路局一
    工處第三公務段辦公室新建工程」，係以保證書補足應納之
    保證金而未申請退還充作保證金之押標金外，其餘均另有申
    請退還押標金等情，除為被告甲○○所供承在卷（見本院更
    三卷第61至64頁），並經證人即省公路局一工處業務承辦人
    林永吉、王韻瑾、賴兆棋、黃任潔、王心慈、莊明松、王敏
    雄、蔡嬿娟證述明確（以上見偵6044號卷第5至8、22至26頁
    ，偵3864號卷第27至30、32至43、46至49頁，偵1593號卷第
    47至52頁），復有該四項工程之合約書(見偵1593號卷第8至
    24頁）、華僑商業銀行桃園分行之履約（或差額）保證金保
    證書4紙（見偵1593號卷82至85頁)及省公路局一工處出具工
    程保證金收據、退還工程保證／押標金請示單、支出傳票（
    見偵1593號卷第53至62頁）等文件附卷可憑。而前開被告甲
    ○○製作之華僑商業銀行桃園銀行履約保證金保證書4 紙，
    均屬偽造，其上之銀行及經理章暨經理署押均非真正等情，
    亦經該行襄理周美蘭於偵查中證述屬實在卷（見偵1593號卷
    第41至46、65至68、98至100頁）。
(二)被告甲○○於台北縣調查站訊問時，供稱：「……上開四份
    『履約保證金保證書』胡金成並未陪同至華僑商銀桃園分行
    辦理對保。本人均係事先約好胡金成到桃園市本公司後，即
    要求胡某不要去華僑銀行辦理對保，並將本人製妥偽造之履
    約保證金保證書交付胡某攜回辦公室，並請胡某協助將該各
    該押標金分別匯入本公司位台銀桃園分行、台新銀行桃園分
    行、華信銀行桃園分行本人或本公司（永謙）帳戶內。本人
    與胡某交情頗深，且本人在省公路局一工處承包工程數量甚
    多，信用良好、曾有二、三次，本人曾向胡某表示，本公司
    因資金週轉有困難，希望胡某多幫忙。本人確實請胡某幫忙
    不要去銀行辦理對保，並據以領回工程押標金及免繳保證金
    ，減少本公司之支出，但是沒有致送好處」等語（見偵1593
    號卷第77至78頁）。復於檢察官偵查中供承：「我偽造華僑
    銀行履約保證書四次，領回押標金，因我所經營的永謙營造
    公司財務發生危機，需要押標金領回供買材料週轉，為了自
    己方便，才這樣作．我沒有給胡金成好處，他也知道我財務
    上危機，在我偽造後他把履約保證金保證書拿回去，然後把
    押標金退還給我，我將領回之押標金交給我太太魏玉娟入公
    司的帳戶，來作買材料的經費，本件純粹是我在本市○○路
    與中正路的廿一世紀大樓貸款不如預期，客戶退房子以使我
    發生財務危機，才出此下策」等語（見偵1593號卷第89至90
    頁）。而共同被告魏玉娟（已經判決無罪確定）於台北縣調
    查站訊問時供稱：「永謙公司的財務是由本人實際負責處理
    ，本公司並沒有提供前開保證金金額之二成至三成之定存單
    或等值之不動產向僑銀桃園分行作擔保，該張履約保證金保
    證書並不是由僑銀桃園分行開具的，都是我先生甲○○偽造
    的，是甲○○告訴我的，實際上在79年12月27日，本公司人
    員與胡金成都沒有去僑銀桃園分行辦理前開台一線龜山外環
    線之道路開闢工程之履約保證金保證書對保手續，而是胡金
    成當天直接到本公司向甲○○取得這張偽造之僑銀桃園分行
    履約保證金保證書。胡金成應該知道這張履約保證金保證書
    是有問題的，因為甲○○有要求胡金成不要去僑銀桃園分行
    辦理對保。據我了解，還有三次偽造僑銀桃園分行之履約保
    證金保證書或履約差額保證金保證書，透過胡金成幫忙，因
    而換回工程保證金。這三份也是甲○○偽造的，對保人都是
    胡金成，胡金成也都有依照甲○○之請託，實際上沒有去僑
    銀桃園分行辦理對保。偽造的印章是甲○○向坊間之刻章店
    （我不知道係哪一家）代刻的，這些印鑑章在去年（85年）
    底（詳細日期我記不清楚）都已經銷燬丟掉了」等語（見偵
    3864號卷第14至20頁）。並有卷附被告魏玉娟書具之自白書
    載明：「本公司為了增加營運週轉資金，我先生甲○○乃偽
    刻華僑銀行印鑑章，偽造前開四項工程履約保證金保證書企
    能免繳該四工程之履約保證金或履約差額保證金，因省公路
    局一工處承辦人胡金成體諒本公司之財務困難，故有全力配
    合（如答應甲○○不去僑銀桃園分行對保等）」等語在卷可
    參（見偵3864 號卷第25至26頁）。是被告甲○○自白偽造
    上揭四紙履約保證金保證書之犯行，堪認屬事實。又查被告
    賴昌明偽造上揭銀行出具之履約保證金保證書，持向上開工
    程發包單位省公路局一工處申請抵付應繳之保證金及申請發
    還前揭充作保證金之押標金，自足以生損害於華僑商業銀行
    、曾文傑、蔡紹華及省公路局一工處。至被告甲○○偽造前
    開華僑商業銀行桃園分行之履約保證金保證書，持向發包單
    位省公路局一工處工務課申請換抵應繳納之保證金，並獲准
    發還前揭可充作保證金之押標金，犯罪即屬既成，不因前開
    工程完工後，被告甲○○可得領回履約保證金而生影響，事
    證明確，被告甲○○行使偽造私文書及犯行，洵堪認定。
(三)被告甲○○偽造工程履約保證金保證書之私文書，據以向省
    公路局一工處聲請核准換抵應繳之保證金，及申請發還前揭
    充作保證金之押標金，辯護人雖辯稱所換回的是被告甲○○
    所有之款項，被告並未得利云云。惟查以，雖然押標金的性
    質是作為擔保工程進行順利之擔保，於工程完成一定比例時
    ，其押標金亦需依一定比例無息發還被告甲○○，押標金在
    工程完成時需全部返還，惟在依約被告需提供現金或銀行保
    證書作為押標金時，對於被告而言該部分款項被告是無法自
    由使用，亦無從以本金生息，則於被告甲○○以偽造保證書
    取回押標金，則被告至少獲有利息之利益，況且，被告甲○
    ○以毫無擔保效力之保證書作為工程履約之擔保，並取回作
    為押標金之現金，則對於省公路局一工處而言，其合約履行
    的擔保效力已生喪失之情狀，對於省公路局一工處而言，已
    生擔保權益之喪失，對於被告甲○○已生免提供押標金作為
    擔保之利益，對於被告甲○○而言，當已生詐欺得利之犯情
    ，故被告甲○○辯護人所辯不生詐欺得利之情形，尚無理由
    。
(四)查被告甲○○於86年1月23日至台灣桃園地方法院檢察署自
    首犯罪，雖台灣省交通處公路局政風室於86年1月10日副本
    函送法務部調查局台北縣調查站（下稱台北縣調查站）指出
    系爭「保證金保證書」有偽造情事，但只指明該處對保人員
    總務室課員胡金城涉有共犯嫌疑，並未提及甲○○涉案，旋
    台北縣調查站於86年1月11日詢問華僑商業銀行桃園分行職
    員周美蘭；及於同年月21日詢問台灣省交通處公路局第一區
    工程處會計蔡嬿娟，距86年1月23日被告甲○○自首時，短
    短12天，台北縣調查站只有上開二個訊問動作，作成二份訊
    問筆錄，查據該訊問筆錄，周美蘭僅陳述：對保日為83年9
    月2日之華僑商業銀行桃園分行履約保證金保證書；及對保
    日為85年6月6日之華僑商業銀行桃園分行差額保證金保證書
    ，屬於偽造（見偵字第一五九三號卷第四十一至四十五頁）
    ；蔡嬿娟亦僅陳述：省公路局一工處發包工程時，如何受理
    承包商辦理工程保證金保證書、如何退還押標金之作業流程
    及省公路局一工處辦理對保之承辦人為胡金成而已（見偵字
    第一五九三號卷第四十七至五十二頁）。至於何人偽造涉案
    之四份保證書？該四份保證書是否被告甲○○所偽造？各該
    筆錄中，並未提及，亦無一語提及被告甲○○。按所謂犯罪
    之「發覺」，雖不以有偵查犯罪權之機關或人員確知其人犯
    罪無誤為必要，而於對其發生嫌疑時，即得謂為已發覺。惟
    「此項對犯人之嫌疑，仍須有確切之根據得為合理之可疑者
    ，始足當之」及「僅係推測其已發生而與事實巧合」者，均
    與已發覺之情形有別，最高法院著有72年臺上字第641號、
    75年臺上字第1634號判例意旨可資參照。茲本件周美蘭、蔡
    嬿娟於接受台北縣調查站調查員詢問時，既均未陳述何人偽
    造保證書；且渠等均非直接與被告甲○○接觸之承辦人，是
    否確知甲○○偽造保證書，尚非無疑。則台北縣調查站調查
    員對於被告甲○○是否已有「確切之根據得為合理之可疑」
    ，即非無疑問。況台北縣調查站之承辦人韓世宏、孫承一於
    本院前審雖證述：依據蔡嬿娟之陳述，於86年1月21日至銀
    行查詢，得知保證書屬於偽造，「如果循線的話研判是廠商
    提供，廠商的負責人是甲○○」及「支票調出來就可以馬上
    知道是哪個工程」。但涉案之四份保證書上，均無被告甲○
    ○之姓名（見偵字第一五九三號卷第八十二至八十五頁），
    且「如果循線的話」始能研判是廠商提供；及「調出支票」
    方能知道是哪個工程。而被告甲○○已於86年1月23日至台
    灣桃園地方法院檢察署向檢察官自首本件犯罪，有自首狀及
    筆錄可查。縱台北縣調查站調查員於86年1月21日知悉有偽
    造文書之事實，但依現存卷證資料，於86年1月23日以前並
    無任何台北縣調查站「循線」、「調出支票」之偵查動作，
    是在86年1月23日以前，台北縣調查站調查員顯然尚未對甲
    ○○存有「確切之根據得為合理之可疑」，此參諸台北縣調
    查站調查員迨至同年3月10日始對被告處所執行搜索，已是
    近二個月後之事，可以知之台北縣調查站調查員在86年1月
    23日被告自首以前尚未及知悉甲○○涉有嫌疑。雖證人孫承
    一等於本院審理時一反其於前審所證臆測之詞，忽又稱在86
    年1月23日以前已經知悉甲○○涉有嫌疑云云，顯屬無據，
    應不足採。綜上，有偵查犯罪職權之公務員知有犯罪事實，
    而尚不知犯罪人為何人者，仍屬未發覺；被告辯稱：伊對於
    本件未發覺之罪自首而接受裁判，應符事實而可採信，自應
    依刑法第六十二條自首之規定，減輕其刑。
二、核被告甲○○所為，係犯刑法第216條、210條之行使偽造私
    文書罪，及同法第339條第2項詐欺得利罪，公訴人對於被告
    涉犯詐欺得利罪部分雖未起訴，惟此事實已為公訴事實所載
    ，且與起訴行使偽造私文書罪間有方法結果之裁判上一罪關
    係，對此部分本院自得併予審理。被告甲○○利用不知情之
    不詳姓名成年人偽刻上開印章部分，及利用疏於確實兌保之
    不知情偽造之省公路局一工處務室出納被告胡金成（被告胡
    金成無罪已經確定）在兌保欄內核章後，偽造業已完成對保
    事宜之文書，均係屬間接正犯，至其偽造印章、印文部份，
    均為偽造私文書之部分行為，而其偽造私文書後復持以行使
    ，其偽造之低度行為應為行使之高度行為所吸收，均不另論
    罪。而被告甲○○先後多次行使偽造私文書及詐欺得利犯行
    ，均時間緊接，手段相若，犯罪構成要件相同，顯係基於概
    括之犯意為之，應依連續犯之規定，論以一罪，並加重其刑
    ，所犯前開二罪有方法結果之牽連關係，應從一重之行使偽
    造私文書罪論處。又被告甲○○自首犯罪，應依刑法第六十
    二條前段規定減輕其刑。
三、原審對被告甲○○依法予以論罪科刑，固非無見。惟查：(一)
    省公路局一工處發包之工程，投標之廠商投標時所應繳納之
    押標金，乃係基於私法上承攬契約而為繳納，並無公法上之
    性質，不論得標與否，均須發還該押標金之繳納人，不因承
    攬公共工程，繳交公務員暫時保管，而變為公有財物（參照
    最高法院76年台上字第279號判決)，是押標金性質上應屬投
    標廠商所有，而得標之廠商嗣將該押標金用以抵付履約或差
    額保證金暨另繳納之履約或差額保證金，依台灣省各機關營
    繕工程投標須知及附件第10、21、22、23、24條暨台灣省交
    通處公路局工程投標須知補充說明第5條規定，未以之充抵
    保證金之押標金於辦妥契約之日起3日內無息退還，而履約
    保證金及差額保證金得按工程完成百分之25、50、75及正式
    驗收合格後，分4期各以百分之15、20、25、40無息退還。
    準此，得標廠商如未以押標金充抵履約保證金或差額保證金
    者，於其提出保證金保證書時，即得領回押標金，如以押標
    金充抵者，至遲於工程完工驗收合格時，亦得全數領回，則
    得標廠商所繳交之履約或差額保證金亦僅係暫交發包機關保
    管，性質上亦應屬承包廠商所有，於某種條件成就時，承包
    廠商得一次或分次領回，此證人即省公路局一工處會計室主
    任張淑朱於本院更一審調查時亦到庭證稱：得標廠商所繳交
    之保證金是按工程進度分四期比例退還，在發還前該保證金
    暫由發包單位保管，所以我們設有專戶保管，也不能動用云
    云（見本院更一卷第123頁，91年6月28日訊問筆錄），是得
    標廠商所繳交之履約或差額保證金性質上並不因之而屬公有
    財物，被告甲○○以上揭偽造之履約保證金保證書抵付應繳
    之保證金並申請發還充作保證金之押標金，而利用不知情被
    告胡金成予以核章對保，所為圖利永謙公司之行為，使永謙
    公司得以免付上開保證金及退還永謙公司所有而充抵保證金
    之押標金，並無使省公路局一工處支付所有財物之事實，自
    無所謂甲○○與胡金成共同利用職務上之機會詐取公有財物
    之犯行可言，原審認被告甲○○與共同被告胡金成、魏玉娟
    三人就此所為，係共犯修正前貪污治罪條例第5條第1項第2
    款之利用職務上之機會詐取財物罪，其論斷尚有未洽。(二)另
    原審就被告甲○○利用不知情之不詳姓名成年人偽刻上開印
    章，及利用疏於確實對保之不知情偽造之省公路局一工處務
    室出納胡金成在對保欄內核章後，偽造業已完成對保事宜之
    文書後，再轉交會計部，均屬間接正犯，原審疏未論述，同
    有未洽。(三)又被告甲○○以偽造之上揭履約保證金保證書，
    持向省公路局一工處申請抵付保證金及退還押標金，自足生
    損害於省公路局一工處就該保證金所得獲之保證利益，原審
    認僅足生損害於被偽造之華僑商業銀行桃園分行、蔡紹華及
    曾文傑，亦屬未洽。(四)又被告魏玉娟、胡金成並無與被告甲
    ○○共犯本件犯行（魏玉娟、胡金城均無罪確定），原審認
    被告魏玉娟、胡金成與被告甲○○共犯利用職務上機會詐取
    財物罪、行使偽造私文書罪及行使公務員登載不實公文書罪
    ，又未認定其為自首依法減刑，同有未洽。本件被告甲○○
    上訴意旨否認有利用職務詐取公有財物之犯行，非無理由，
    雖檢察官上訴意旨就共同被告胡金城部分認與本案經判決部
    分有連續犯裁判上一罪關係，已因不能證明胡金城犯罪經本
    院前審諭知無罪確定而為無理由，惟原判決關於被告甲○○
    部分既有上開可議之處，自應由本院予以撤銷改判。爰審酌
    被告甲○○之素行、犯罪之動機、目的、手段、永謙公司承
    攬之前揭工程均已如期完工，有工程結算驗收證明、使用執
    照為憑，尚未對省公路局一工處造成重大危害及犯罪後之態
    度等一切情狀，量處如主文第二項所示之刑。被告甲○○偽
    造臺一線龜山外環線2K+000~2K+920段道路新闢工程之履約
    保證金保證書乙紙上（見偵1593號卷第82頁）華僑商業銀行
    桃園分行之印文肆枚、蔡紹華之印文貳枚及蔡紹華之署押文
    貳枚；關於11 2線觀音-中壢5K+478.355~10K+000段拓寬改
    善工程履約差額保證金保證書乙紙上（見偵1593號卷第83
    頁）華僑商業銀行桃園分行之印文參枚、曾文傑之印文肆枚
    （其中一般方形印文貳枚，姓名條章貳枚）；關於省公路局
    一工處第四公務段辦公大樓改建工程履約差額保證金保證書
    乙紙上（見偵1593號卷第84頁）華僑商業銀行桃園分行之印
    文參枚、曾文傑之印文肆枚（其中一般方形印文貳枚，姓名
    條章貳枚）；關於省公路局一工處第三公務段辦公室新建工
    程差額保證金保證書乙紙（見偵1593號卷第85頁）華僑商業
    銀行桃園分行之印文參枚、曾文傑之印文參枚、曾文傑之署
    押貳枚，均應依刑法第219條宣告沒收。又偽造之華僑商業
    銀行桃園分行、蔡紹華、曾文傑（一般方形印章、姓名條章
    ）之印章均未扣案，且經魏玉娟證述已於85年底間均經銷燬
    丟棄（見偵3864號卷第20頁），為免執行困難，爰不另為沒
    收之諭知。
四、公訴意旨另以：被告甲○○於 85年4月29日永謙公司承包省
    公路局一工處發包之「省公路局一工處第三公務段辦公室新
    建工程」，繳納押標金350 萬元後，同以不實之華僑商業銀
    行桃園分行之差額保證金保證書，交由知情之被告胡金成向
    省公路局一工處行使，申請換抵該工程進度已達百分之25後
    應依合約應退還永謙公司之保證金 0000000元，因認被告甲
    ○○就此部分亦涉犯刑法行使偽造私文書罪嫌云云。惟查：
    前開工程中，永謙公司應繳納工程保證金為00000000元，扣
    除已繳納並充作保證金之押標金 350萬元，永謙公司尚須補
    繳0000000元，嗣被告甲○○為免付該差額保證金，始以偽
    造之華僑商業銀行桃園分行名義出具之差額保證金保證書交
    由被告胡金成申請抵繳，並無以該不實保證書申請退還抵付
    保證金之押標金之情事，業據證人即一工處助理工務員王心
    慈證述明確，並有記載保證金額為0000000元之偽造華僑商
    業銀行桃園分行名義出具之保證書在卷可稽。又被告賴昌係
    以該工程進度已達百分之25 為由，申請退還保證金0000000
    元，其後該工程經省工路局一工處派員審核，認已達百分之
    25，乃依約准予退還，亦經證人王心慈於原審證述在卷，足
    認前開保證金 0000000元，並非被告甲○○持偽造之銀行出
    具履約保證金保證書申請退還，自無不法情事。此外，復查
    無其他積極證據足資認定被告甲○○涉有此部份犯行，自屬
    不能證明被告甲○○此部分犯罪，惟因公訴人認此部份與被
    告甲○○前開論罪部份有連續犯之裁判上一罪關係，爰不另
    為無罪之諭知。
據上論斷，應依刑事訴訟法第369條第1項前段、第364條、第299
條第1項前段，刑法第56條、第216條、第210 條、第339條第2項
、第55條、第62條前段、第219條，罰金罰鍰提高標準條例第1條
前段，判決如主文。
本案經檢察官林炳雄到庭執行職務。
中　　華　　民　　國　　94　　年　　10　　月　　28　　日
　　　　　　　　　刑事第十三庭  審判長法　官  劉景星
　　　　　　　　　　　　　　　　　    法　官  李春地
　　　　　　　 　 　　　　　　　　　　法　官  陳志洋
以上正本證明與原本無異。
如不服本判決，應於收受送達後十日內向本院提出上訴書狀，其
未敘述上訴之理由者並得於提起上訴後十日內向本院補提理由書
（均須按他造當事人之人數附繕本）。
                                      書記官  王韻雅
中　　華　　民　　國　　94　　年　　10　　月　　31　　日
附錄：本案論罪科刑法條全文
中華民國刑法第216條
(行使偽造變造或登載不實之文書罪)
行使第二百十條至第二百十五條之文書者，依偽造、變造文書或
登載不實事項或使登載不實事項之規定處斷。
中華民國刑法第210條
(偽造變造私文書罪)
偽造、變造私文書，足以生損害於公眾或他人者，處五年以下有
期徒刑。
中華民國刑法第339條第2項
以前項方法得財產上不法之利益或使第三人得之者，亦同。
